臺灣桃園地方法院民事裁定
111年度監宣字第80號
聲  請  人  廖志中  
相  對  人  廖范秀鳳


關  係  人  廖翊涵  

上列聲請人對於相對人聲請監護宣告事件，本院裁定如下：
    主    文
宣告廖范秀鳳（女，民國00年0月0日生，身分證統一編號：Z000
000000號）為受輔助宣告之人。
選定廖志中（男，民國00年00月00日生，身分證統一編號：Z000
000000號）為受監護宣告之人廖范秀鳳之輔助人。
聲請程序費用由受輔助宣告之人廖范秀鳳負擔。
    理    由
一、聲請意旨略以：聲請人及關係人為相對人之子女。相對人於
    民國39年5月1日起因發燒燒壞腦部而智能不足，致不能為意
    思表示或受意思表示，或不能辨識其意思表示之效果。為此
    ，爰依民法第14條第1項、第1110條及家事事件法第164條規
    定，聲請准予對相對人為監護宣告，並指定聲請人為相對人
    之監護人，暨指定關係人為會同開具財產清冊之人。若認相
    對人尚未達可監護宣告之程度，則請依民法第14條第3項、
    第15條之1第1項及家事事件法第177條規定為輔助宣告等語
    。
二、按「對於因精神障礙或其他心智缺陷，致不能為意思表示或
    受意思表示，或不能辨識其意思表示之效果者，法院得因本
    人、配偶、4親等內之親屬、最近1年有同居事實之其他親屬
    、檢察官、主管機關或社會福利機構之聲請，為監護之宣告
    。法院對於監護之聲請，認為未達第1項之程度者，得依第1
    5條之1第1項規定，為輔助之宣告」、「對於因精神障礙或
    其他心智缺陷，致其為意思表示或受意思表示，或辨識其意
    思表示效果之能力，顯有不足者，法院得因本人、配偶、4
    親等內之親屬、最近1年有同居事實之其他親屬、檢察官、
    主管機關或社會福利機構之聲請，為輔助之宣告」，民法第
    14條第1項、第3項，第15條之1第1項分別定有明文。又「法
    院對於監護宣告之聲請，認為未達應受監護宣告之程度，而
    有輔助宣告之原因者，得依聲請或依職權以裁定為輔助之宣
    告。法院為前項裁定前，應使聲請人及受輔助宣告之人有陳
    述意見之機會」，家事事件法第174條第1項、第2項亦有明
    定。
三、經查，聲請人主張之上揭事實，業據提出親屬系統表、戶籍
    謄本、中華民國身心障礙證明等件為證，並經本院調閱相關
    戶籍謄本附卷為憑。又經本院前往聯新國際醫院勘驗相對人
    之精神狀況，於鑑定人陳修弘醫師面前點呼並詢問相對人年
    籍資料，相對人於點呼時稱「今年46」，就生日回答「66」
    ，身分證字號則以點頭回應，詢問相對人在場之關係人為何
    人？相對人雖有回應，但無法辨識其意，關係人則表示相對
    人是說「醫生很難賺錢」，經再次詢問相對人在場之關係人
    為何人？相對人則稱「我老三，還有一個老二，（指向聲請
    人）這是老大」，經詢問「有新臺幣（下同）1,000元，衣
    服一件350元，買2套，找零多少？」則稱「今年46，2個弟
    弟，1個哥哥」，過程中相對人不斷講著自己想說的話，而
    有答非所問情形，且發音不清楚，部分難以辨識其意；聲請
    人在場表示，為辦理相對人母親之遺產繼承事宜，故為本件
    聲請等語（見本院卷第30頁及其背面）。而鑑定人陳修弘醫
    師提出鑑定報告記載略以：「八、身體狀況：㈠身體檢查：
    鑑定時脈博數為每分鐘七十六次，呼吸數為每分鐘十六次，
    身體狀況尚稱良好，身體理學檢查無具精神病理意義之特殊
    發現。㈡神經學檢查：無特殊具精神病態意義之異常發現。㈢
    心理衡鑑：魏氏成人智力量表-第四版（中文版）：個案婉
    拒施測，故未能有效進行測驗。從晤談及行為觀察，推估個
    案應為中度智能不足（FSIQ：40-54）。短式智能狀態檢查
    （MMSE）：MMSE以接受教育程度2年以下及79歲以下之切截
    分數為參考標準（切截分數＝15/16），但因個案常答非所問
    及拒絕作答，故未能有效計算總分。然而，從個案作答表現
    推估應有明顯之認知功能障礙存在，且已影響到日常生活功
    能。補充：地點定向感均回答不知道，錶的命名時只說出正
    確時間而已，筆的命名則表示不會。適應行為評量系統-II
    （18-84歲）：此測驗為案兒填寫，結果顯示個案目前一般
    適應組合分數是44分（百分等級為﹤0.1，信賴區間約為43-4
    5）。整體而言，個案日常生活適應功能表現屬於非常低下
    之範圍（﹤70）。㈣精神狀態檢查：個案坐輪椅，衣著整齊，
    情緒平穩。晤談時，態度配合，有適當眼神接觸，可交談但
    無法完整描述事件或答非所問。動機偏低。九、鑑定結果：
    據病歷記載、家屬陳述、鑑定當日訪談及心理衡鑑之綜合判
    斷，合併個案的智力功能（FSIQ：40-54）、適應功能（GAC
    ＝44）及MMSE（無法有效計算總分），個案目前應落於中度
    智能不足的範圍且疑有失智傾向，導致無法有效處理個人事
    務，致其為意思表示或受意思表示，或辨識其意思表示效果
    之能力，顯有不足」等語，有聯新國際醫院於111年3月8日
    以聯新醫字第2022030032號函所附之精神鑑定報告書在卷可
    稽（見本院卷第40頁背面至第41頁）。
四、本院審酌上開情事，認相對人顯因智能不足，致其為意思表
    示之能力顯較通常人較低，並已達處理自己事務之能力顯然
    不足之情形，但尚未達完全不能為意思能力或受意思能力及
    不能辨識其意思表示效果之程度，而未達受監護宣告之必要
    ，故聲請人聲請法院對相對人為監護宣告，於法不合。惟相
    對人為意思表示、受意思表示及辨識其意思表示效果之能力
    顯有不足，實有依賴他人輔助，並給予保護照顧之必要，自
    已符合受輔助宣告之要件，揆諸上開規定及說明，爰依法宣
    告相對人為受輔助宣告之人。
五、再按受輔助宣告之人，應置輔助人，民法第1113條之1第1項
    定有明文。又法院為輔助之宣告時，應依職權就配偶、四親
    等內之親屬、最近一年有同居事實之其他親屬、主管機關、
    社會福利機構或其他適當之人選定一人或數人為輔助人；法
    院為選定輔助人前，得命主管機關或社會福利機構進行訪視
    ，提出調查報告及建議；法院選定輔助人時，應依受輔助宣
    告之人之最佳利益，優先考量受輔助宣告之人之意見，審酌
    一切情狀，並注意下列事項：㈠受輔助宣告之人之身心狀態
    與生活及財產狀況，㈡受輔助宣告之人與其配偶、子女或其
    他共同生活之人間之情感狀況，㈢輔助人之職業、經歷、意
    見及其與受輔助宣告之人之利害關係，㈣法人為輔助人時，
    其事業之種類與內容，法人及其代表人與受監護宣告之人之
    利害關係，此觀民法第1113條之1第2項準用第1111第1項、
    第2項、第1111條之1之規定即明。
六、相對人既經本院為輔助宣告，即應設置輔助人，而就本件適
    宜由何人擔任輔助人部分：
    ㈠經本院囑請桃園市社會工作師公會對兩造及關係人進行訪
      視，該公會於111年3月3日以桃林字第111191號函檢附監
      護（輔助）宣告調查訪視報告記載略以：「
　　1.需求評估：⑴相對人為智能障礙者，訪視過程中，相對人
      對於訪員之問候與提問均無口語或肢體回應，口中不斷喃
      喃自語，無法知悉語意。據聲請人陳述，相對人已無自主
      行動能力與具體口語表現，日常生活起居需他人協助，評
      估相對人受障礙限制致無自我照顧、與人溝通互動、判斷
      及處理事務之能力，有旁人照顧生活起居、代為處理事務
      和管理財務之需求。⑵相對人家屬欲協助相對人辦理相對
      人母親過世後之繼承手續，故提出本案之聲請。
　　2.建議：本案之聲請人廖志中先生為相對人的長子，關係人
      廖翊涵女士為相對人的次女，相對人現安置於平鎮老人長
      期照顧中心，由機構人員照顧相對人生活起居並陪同就醫
      回診，相關行政事務、財務、受照顧安排則由聲請人主責
      。目前每月安置費用2萬7千元由聲請人、相對人長女以及
      關係人共同支付，近年來因相對人長女經濟能力有限，故
      暫由聲請人代墊付。據聲請人陳述，相對人長女廖志蓮女
      士已以口頭表示知曉且同意此案；經訪視，聲請人廖志中
      先生具擔任監護人意願、關係人廖翊涵女士具擔任會同開
      具財產清冊之人意願。綜合評估相對人的受照顧狀況、聲
      請人與關係人的陳述未見明顯不適任之消極原因，惟仍請
      鈞院以相對人最佳利益為考量，並參酌相關事證後，予以
      綜合裁量之」等語，有該調查訪視報告附卷供參（見本院
      卷第38頁）。
    ㈡聲請人及關係人均出具同意書，並於本院訊問時表示同意
      由聲請人擔任相對人之輔助人（見本院卷第4頁背面、第4
      7頁背面），相對人另名子女亦出具同意書同意本件聲請
      （見本院卷第33頁）。
    ㈢綜合上情，本院審酌聲請人為相對人之子，誼屬至親，主
      責處理相對人事務，具擔任輔助人之意願，又無不適或不
      宜擔任輔助人之積極、消極原因，其餘家屬對此亦表同意
      ，足信由聲請人擔任相對人之輔助人，應會對相對人有最
      妥善之照顧，且可保護相對人之權益，而符合相對人之最
      佳利益，爰依前揭規定選定聲請人為相對人之輔助人。至
      於聲請人原聲請指定關係人為本件會同開具財產清冊之人
      部分，因相對人僅受輔助之宣告，其對其個人財產仍具處
      分權能，輔助人僅於民法第15條之2第1項等事件對於輔助
      宣告之人之行為具有同意與否之權限，是本件輔助人無須
      開具財產清冊陳報法院，亦無指定會同開具財產清冊之人
      之必要，至輔助人之職務，可參照民法第1113條之1之規
      定，並應以善良管理人之注意執行職務，附此敘明。
七、爰裁定如主文。　　
中　　華　　民　　國　　111 　年　　3 　　月　　29　　日
                    家事法庭    法　官　羅詩蘋
以上正本證明與原本無異。
如對本裁定抗告須於裁定送達後10日內向本院提出抗告狀，並繳
納抗告裁判費新臺幣1,000 元。
中　　華　　民　　國　　111 　年　　3 　　月　　29　　日
                                書記官　黃雅慧